最高法院刑事判決　　　　　　九十四年度台上字第六八一六號
　　上　訴　人　台灣高等法院台南分院檢察署檢察官
　　被　　　告　甲○○
　　　　　　　　乙○○
上列上訴人因被告等殺人案件，不服台灣高等法院台南分院中華
民國九十三年十二月二十三日第二審更審判決（九十三年度重上
更(六)字第二八一號，起訴案號：台灣台南地方法院檢察署八十三
年度偵續二字第四號），提起上訴，本院判決如下：
    主  文
原判決撤銷，發回台灣高等法院台南分院。
    理  由
本件原判決以公訴意旨略稱：被告甲○○與蔡信雄（已死亡）受
楊助成（另案由原審判處無期徒刑確定）僱用，於民國八十一年
間，共同在台南市○○路二六四號經營放款業務。因彼此金錢計
算不清楚，且蔡信雄曾向在高雄犯案後前來台南投靠楊助成之楊
金水借用支票，因票款問題而結怨。八十一年十一月五日蔡信雄
因需用槍彈，乃囑被告乙○○連絡楊金水，楊金水佯稱：槍彈已
借給朋友，朋友在富麗華舞廳云云。蔡信雄即駕車載楊金水、乙
○○赴舞廳，欲尋楊金水之友人索取槍彈，但未尋得楊金水所稱
之友人，蔡信雄怒而責罵楊金水，並先行駕車離去。同月六日凌
晨約一時至二時之間，楊金水、乙○○至該市○○路○段鑽石大
飯店地下室仙杜拉酒店尋找楊助成，三人共同謀議殺害蔡信雄，
甲○○則於二十分鐘後到達仙杜拉酒店參與會商，其間楊助成提
議由楊金水幹掉蔡信雄，要給楊金水新台幣（下同）二百零九萬
元報酬。甲○○亦唆使楊金水稱：「反正你已經是死刑犯，再幹
掉一個蔡信雄也沒有什麼關係，我可以幫你安排上台北及偷渡」
等語，乙○○在場默認，楊金水遂萌殺死蔡信雄之犯意。同日凌
晨五時許，楊金水獨自一人持中共製黑星手槍一支、子彈五發乘
計程車至台南市○○路二六四號，拉開一樓鐵門（未上鎖），進
入屋內逕至二樓，以手敲蔡信雄房門，蔡某前來應門，甫開門一
半，楊金水即持槍對準蔡某擊發二槍，當場擊斃蔡信雄後逃逸，
嗣經警捕獲。因認被告甲○○、乙○○（下稱被告等二人）均涉
犯教唆殺人罪嫌等情。經審理結果，認被告等二人之犯罪均不能
證明，因而撤銷第一審論處被告等二人教唆殺人罪刑之判決，改
判諭知被告等二人均無罪，固非無見。
惟查：（一）證據之取捨與事實之認定，固為事實審法院之職權
，惟如調查所得之證據，就待證事實之內容不相一致時，仍應依
經驗法則、論理法則定其取捨，並於判決理由內詳予說明其所得
心證之理由，方足為事實認定之依據。原判決雖謂：本件警方後
來所以能查獲楊金水，乃係警方循線查出被告乙○○、甲○○二
人在被害人蔡信雄所經營之地下錢莊任職，遂由警員林坤誠以呼
叫器通知乙○○、甲○○至警局說明，被告乙○○隨即於八十一
年十一月六日上午十一時五十分許，自動到案，並向警方供稱：
「楊金水可能係兇嫌」云云，始由警方循線查獲楊金水等情，已
據被告乙○○供明，核與台南市警察局第一分局警員林坤誠於原
審上訴審證述情節相符，且為同案被告楊金水所是認，自屬真實
等旨（原判決第十一頁第九至十五行）。惟台南市警察局第一分
局巡佐莫伯強簽擬之「偵辦蔡信雄命案緝捕嫌犯楊金水使用槍械
報告」之「案情概要」略載：「一、八十一年十一月六日本分局
轄內府連路二六四號發生蔡信雄被槍殺致死命案，經本組偵查發
現死者經營地下錢莊之合夥人楊助成，有助偵辦命案，於十四時
三十分在命案現場發現楊助成，並請其至本組協助偵查……職等
發現有一自稱綽號叫『13』的不詳男子自十四時三十分至十七時
，連續扣楊助成的大哥大約八、九次……，並約楊某於十七時二
十分在永華路中華路口「華爾茲舞廳」見面，職問楊有關『13』
的來歷，楊稱係死者蔡信雄的朋友，職等認為有助案情調查，乃
組警網依約前往……二、職見警網趕到支援，就先行帶同楊助成
返回分局，並透過八號分機，查明『13』之年籍，叫楊金水……
」（見警卷(三)第二十四至二十六頁）；參以被告乙○○於八十一
年十一月六日警詢時供述：「（問：警方在台南市○○○路與永
華路口與乙名槍擊犯發生槍戰，現場拾獲之眼鏡乙支是否即是楊
金水所有？另有乙雙皮鞋是否亦同？）是楊金水所有沒錯，我不
敢確定皮鞋是否就是楊金水所有」（見警卷(三)第十三頁背面）；
及其嗣於原審九十三年十二月二日審理時自承：伊是案發（八十
一年十一月六日）晚上十點多在分局製作筆錄各等語（見原審卷
(二)第十六頁）。苟前開報告及筆錄所載內容無訛，台南市警察局
第一分局於八十一年十一月六日下午五時二十分，即已知悉楊金
水涉及蔡信雄命案，而於同晚始對被告乙○○製作筆錄，並非依
被告乙○○提供之線索，始查出楊金水之真實姓名，再前往圍捕
，原判決此部分之認定，與卷內證據資料難謂相符，已有疑義。
再原判決載稱：「倘若楊金水所言屬實，則其於槍殺蔡信雄後，
明知警方將全力緝兇，處境岌岌可危，必依先前計畫，以電話聯
絡甲○○，或與之相約見面，就暫住台北及安排偷渡相關事宜密
切聯繫，以求脫困，然楊金水竟捨此不為，僅先與乙○○碰面，
並同至西餐廳飲酒作樂，其後又持續以行動電話與楊助成聯繫，
而均未與甲○○聯繫，更與常理相違。」等旨（原判決第十二頁
倒數第六行至倒數第二行）。惟楊金水於檢察官偵查時供承：「
（問：這之間你有用何隻電話，公用電話除外，打電話給楊助成
？）是殺人之後，下午我有在咖啡廳call機給『小通』（甲○○
），但沒回，並且call機給楊助成，但都沒有回……」等語（見
八十一年度偵字第一四一一０號偵查卷第七十九頁），如楊金水
所供屬實，其於案發後似曾試圖呼叫被告甲○○，僅因被告甲○
○未曾回電，致未能取得聯繫，並非未曾與甲○○聯繫。原判決
對前開報告及楊金水不利於甲○○之供述未予詳查，均未說明其
取捨之心證理由，遽行判決，即有證據之調查未盡及判決理由不
備之違法。（二）客觀上為法院採為判決基礎之證據雖已調查，
而其內容尚未明瞭者，即與未經調查無異，如遽行判決，仍屬應
於審判期日調查之證據而未予調查。原審九十三年十二月二日審
理時，證人莫伯強證以：「（辯護人問：楊金水當年被林園分局
抓後，在那年十一月六日你有無查甲○○當天行蹤？）我作楊金
水筆錄回來後，我問甲○○。這是由之前德文（按應係卡得文
之誤）所查留下之資料」，「（辯護人問：甲○○說當天有去黛
安娜吃東西，是誰查的？）德文去查的」等語（見原審卷(二)第
九至十頁），又被告甲○○於警詢之第一次筆錄，確由警員卡得
文製作，亦有該警詢筆錄在卷可按（見警卷(三)第七頁）。果證人
莫伯強所證及前開警詢筆錄無誤，被告甲○○案發當日之行蹤，
實際既由警員卡得文所查證，則甲○○當日之行蹤是否與其所供
相符，自應傳喚證人卡得文以明究竟，資為判斷之依據，原審未
予傳喚，遽行判決，尤有證據調查未盡之違法。（三）原判決另
說明：楊金水所供：「甲○○說在報紙上看到我殺了人，反正我
是死刑犯，再幹掉一個也沒有關係，可以安排我上台北及偷渡」
云云，依其前案紀錄觀之，其於案發當時，並未經判處死刑，僅
犯逃亡案件，受判處有期徒刑二年十月而已，自不能徒憑同案被
告楊金水前揭有重大瑕疵，且又查無與事實相符之供述，遽採為
不利於被告甲○○、乙○○二人之論罪依據等旨（原判決第七頁
末三行及第十頁第九至十五行）。惟本件案發於八十一年十一月
六日，而已定讞被告楊金水除因犯逃亡罪外，復於本案發生前，
於同年八月二十八日與另案共犯吳進發二人，分持開山刀在高雄
左營區搶劫榮美銀樓，涉犯盜匪罪；再於同年九月四日，在高雄
市○○區○○路奇龍公司內，共同殺害會計吳淑霞，再犯殺人罪
，有前開莫伯強簽擬之「偵辦蔡信雄命案緝捕嫌犯楊金水使用槍
械報告」在卷可按（見警卷(三)第二十六頁），且楊金水所犯之強
盜及殺人罪嗣分別經判處有期徒刑十五年，褫奪公權十年；無期
徒刑，褫奪公權終身確定，有台灣高等法院被告全國前案紀錄附
卷足稽（見原審卷(一)第六十六及六十八頁），足認楊金水於本件
案發前除涉犯逃亡罪嫌外，並另犯盜匪及殺人罪。且依楊金水上
開所供，似指伊所犯之殺害會計案件，甲○○係告以殺人係判死
刑之罪，不如再犯本案後，由其安排偷渡之意，並非即指楊金水
所犯之殺害會計案件，於本件案發時即已判刑定讞，原判決此部
分之採證，顯與卷證不合。再原判決認定：「同案被告楊助成於
警訊雖供稱：乙○○曾私下三次對我抱怨，蔡信雄叫他去辦事，
卻未拿錢給他，心有不滿，說要離開蔡信雄云云（詳警卷(一)第十
一頁）；又供稱，乙○○為人心機深沈，我不敢確定有無共同涉
案云云（詳警卷(一)第十二頁反面）。惟於警方制作筆錄及在偵查
中、在本院（原審）上訴審時卻供稱：蔡信雄命案，我個人想法
係楊金水所為等語（詳警卷(一)第一頁反面、第五至六頁、第八頁
、第十頁）；「乙○○沒參與意見，亦沒有提議（指殺害蔡信雄
）」等語（詳偵查卷(四)第四十七頁反面、四十八頁反面）。「乙
○○並沒提議要幹掉蔡信雄」等情在卷（詳本院《原審》上訴卷
第九十四頁）。共犯楊助成對其己身所親歷事實，竟於警訊、偵
查及本院（原審）各次陳述，均屬不一……自難執為不利被告乙
○○之認定。」等旨（原判決第十三頁第四至十五行）。惟楊助
成於原審上訴審八十四年六月六日調查時係供稱：「（問：是否
有提議要幹掉蔡信雄？）沒有」，並未供認：「乙○○並沒提議
要幹掉蔡信雄」等語，有其調查筆錄在卷可按（見原審上訴卷第
九十四頁），原判決此部分認定，仍與卷內證據未合，均有證據
上理由矛盾之違誤。至楊助成於八十三年三月十日檢察官偵查時
雖供以：「乙○○沒參與意見，亦沒有提議（指殺害蔡信雄）」
等語，然楊助成為本案主謀，其所涉教唆殺人罪，業經本院判處
無期徒刑確定，有原審八十七年度上重更(三)字第一七七號及本院
八十七年度台上字第三九六０號判決在卷可佐（見原審卷(一)第七
十至七十八頁）。且參之其當日經檢察官以共犯身分提訊時，除
供稱：「（問：乙○○當時有無參與意見？）沒有」，「（問：
乙○○有無提議說把蔡信雄殺死？）沒有」外，並供以：「（問
：八十一年十一月六日凌晨二點，你與楊金水、乙○○有無在鑽
石大飯店五０八室商討說要如何殺害蔡信雄之事？）沒有」，「
（問：當時你無告訴楊金水說：『有人拿槍（開）我，就先開先
贏』沒有」，一再否認與乙○○於八十一年十一月六日凌晨見面
、謀議及知悉楊金水殺人之情事（見八十三年度偵續一字第二號
卷第四十七至四十八頁），及徵之被告乙○○於警詢時供以：「
……於（八十一年十一月六日凌晨）二時多，他（楊金水）表示
不等他朋友了，他要到楊助成住處找他……就叫計程車於二時二
十分左右到忠義路鑽石大飯店五０八室找楊助成，我即將蔡信雄
要找『13』要回手槍的事情說給楊助成聽……」，「於八十一年
十一月六日凌晨二點二十分……我與楊金水至忠義路（鑽石大飯
店五０八室）找楊助成……後來楊助成笑著說：『若人家要先拿
槍開我，我就要先拿槍去開了，先開先贏』各等語（見警卷(三)第
十五頁、十九頁背面），如被告乙○○所供無訛，其於八十一年
十一月六日凌晨二時多，顯曾與楊金水、楊助成見面，並談及蔡
信雄之事。則楊助成於前開偵查時所供：八十一年十一月六日凌
晨二時多未與乙○○見面，乙○○沒參與意見及提議殺害蔡信雄
等語，是否意在撇清其本身並非本件共犯，不悉本件案情，以解
免其刑責，並非證實乙○○確未參與本案及提議殺害蔡信雄，原
審未詳查細究，遽行判決，非惟有違經驗法則，亦有證據之調查
未盡之違法。（四）原判決理由六再稱：「共犯楊金水雖迭於警
訊、偵審中均指稱：「小通（指甲○○）告訴我說，反正你已是
死刑犯，幹掉蔡信雄也沒什麼關係」、「你幹掉他後我先安排你
台北去住」、「楊助成跟我講完後，就說阿通（指甲○○）頭腦
比較好，有什麼問題去找他，小通說最好是星期天，才動手較好
，如要動手也沒關係，他會安排我去台北住，再安排偷渡，做身
分證等」、「小通有叫我幹掉蔡信雄」、「是楊助成與甲○○二
人叫我殺蔡信雄的」、「是楊助成與甲○○一起商量好，幹掉蔡
信雄，才設計我」、「他（指甲○○）說在前二天，就決定要自
己下手殺蔡信雄，但沒有殺，現在我去殺就好了，因反正我現在
已是死刑犯，幹掉蔡信雄也沒關係」、「他（指甲○○）說我是
通緝死刑犯，叫我去犯案，等殺完後叫我去台北，他要安排我偷
渡到大陸」、「是的（指甲○○親自說的）」等語……以此觀之
，被告甲○○似有以言語慫恿楊金水，或以情面委託楊金水等情
。惟楊金水受教唆殺害蔡信雄，係得有相當代價，而被告甲○○
、乙○○有何利益不明，又楊金水對其親歷事實，有關殺害蔡信
雄動機，係由何人提議或謀議？商議地點？及甲○○、乙○○是
否知情？與有無教唆其殺人？等重要事項，先後供述不一，且相
互矛盾，顯有重大瑕疵，又與事實不符，已如前述，則被告二人
涉犯殺人事實，應認無法證明。」等旨（原判決第十七頁倒數第
六行至第十八頁第十一行）。惟同案被告楊助成於警詢供稱：乙
○○曾私下三次對伊抱怨，蔡信雄叫伊去辦事，卻未拿錢給伊，
心有不滿，說要離開蔡信雄云云（見警卷(一)第十一頁）；核與被
害人蔡信雄配偶黃雅玲於警詢時供述：「（你先生與十三仔或金
城有發生口角？）曾經我好奇問我先生，最近為什麼未帶金城出
去喝酒，但他回說他不想用金城這個人」云云（見警卷(一)第十七
頁背面），似無扞格不合之處。如楊助成及黃雅玲所供不虛，被
告乙○○與蔡信雄之間於案發時似均不滿對方，彼此心存芥蒂，
被告乙○○於楊助成教唆楊金水殺人時，如在旁聽聞，有無可能
順勢慫恿，藉機除去蔡信雄，以洩心頭之恨？如何得謂乙○○教
唆之利益不明，饒有研求之餘地，其實情為何，既關係被告等有
無上述犯行之認定，自有詳加調查，釐清真相之必要，原審未詳
查細究，遽行判決，非惟有違經驗法則，亦有證據之調查未盡之
違法。檢察官上訴意旨執以指摘，為有理由，應認原判決仍有撤
銷發回之原因。
據上論結，應依刑事訴訟法第三百九十七條、第四百零一條，判
決如主文。
中　　華　　民　　國　九十四　年   十二 　月　　二　　日
                      最高法院刑事第七庭
                          審判長法官  林　增　福
                                法官  邵　燕　玲
                                法官  張　清　埤
                                法官  陳　世　雄
                                法官  陳　朱　貴
      本件正本證明與原本無異
                                      書  記  官
中　　華　　民　　國　九十四　年　 十二 　月　 十二 　日
                                                      Ｑ
